臺灣高等法院高雄分院民事判決　　　　　 96年度重上字第1號
上　訴　人　甲○○
訴訟代理人　陳妙泉律師
　　　　　　乙○○
　　　　　　丙○○
上列2人共同
訴訟代理人　方春意律師
　　　　　　盧俊誠律師
被上訴人　　大眾商業銀行股份有限公司
　　　　　　　　　　　設高雄市苓雅區○○○路58號1至7樓及
　　　　　　　　　　　　地下1樓
法定代理人　丁○○　　住同上
訴訟代理人　吳小燕律師
訴訟代理人　許登科律師
上列當事人間請求清償債務事件，上訴人對於民國95年11月7 日
臺灣高雄地方法院94年度重訴字第445 號第一審判決提起上訴，
本院於96年8 月7 日言詞辯論終結，判決如下：
    主  文
上訴駁回。
第二審訴訟費用由上訴人連帶負擔。
    事實及理由
一、本件被上訴人起訴主張：訴外人工勤系統股份有限公司（下
    稱工勤公司）於民國82年間與伊開始授信往來，並於82年5
    月22日由負責人邱順和、邱滿星（2 人為原審共同被告），
    其2 人配偶丙○○、甲○○，及乙○○共同簽立不定期限最
    高限額新台幣（下同）5000萬元之保證書（下稱系爭保證書
    ），擔保工勤公司就現在及將來對伊所負之一切債務，在50
    00萬元內，與工勤公司連帶負全部償付之責任。嗣工勤公司
    於92年11月14日邀同邱順和、邱滿星、蔡英瑞（亦為原審共
    同被告）為連帶保證人，與伊簽定綜合授信契約書及連續保
    證書，再由伊於92年11月17日出具差額保證金連帶保證書及
    履約保證金連帶保證書，擔保工勤公司承攬中華電信股份有
    限公司台灣北區電信分公司之大安機房暨大安線中新建水電
    設備工程（下稱系爭中華電信工程），依契約約定應繳納之
    差額保證金及履約保證金計4088萬元。嗣工勤公司違約未完
    成上開工程，而由伊履行履約保證金保證書之責任，於94年
    11月4 日墊付履約保證金等4088萬元。該墊付之款項扣除工
    勤公司設質之定期存款1286萬5688元後，尚欠2801萬4312元
    ，並應加計自墊款翌日起至清償日止，按年利率4.587%計算
    之利息。上訴人迄未通知伊終止依系爭保證書應負之保證責
    任，應與邱順和、邱滿星、蔡英瑞就工勤公司所欠上開債務
    全部，連帶負清償責任。爰請求上訴人與邱順和、邱滿星、
    蔡英瑞連帶給付被上訴人2801萬4312元本息暨違約金（原審
    為邱順和、邱滿星、蔡英瑞敗訴判決部分，未經聲明不服而
    確定）。
二、上訴人則以：伊於82年5 月22日任工勤公司對被上訴人債務
    之連帶保證人，保證額度為5000萬元，甲○○、乙○○係應
    被上訴人要求，以董監事身分任連帶保證人，丙○○則係以
    董事長邱順和配偶身分任連帶保證人。嗣甲○○之保證責任
    ，於85年7 月13日工勤公司與被上訴人簽立新授信約定書，
    由新保證人對保後，即因債之更改而消滅。乙○○亦因解除
    監察人職務，自86年8 月16日以後，未再簽立最高限額保證
    書，亦未在工勤公司每一筆貸款契約上連帶保證人欄簽署，
    其保證責任即因債之更改而消滅。而工勤公司自87年間起，
    由家族公司轉型為公開發行公司，公司資本由5000萬元增資
    為2 億元，對於被上訴人債務之擔保，亦於87年3 月2 日因
    工勤公司公開發行產生新董事而更換新保證人，丙○○即未
    再簽立最高限額保證書，或就其後發生之貸款擔任保證人，
    其保證責任亦因同一原因而消滅。再者，被上訴人為本件請
    求之系爭債權，係基於92年11月14日簽立之綜合授信約定書
    及連續保證書，而同意工勤公司就系爭中華電信公司工程應
    繳交之4088萬元履約保證金等出具履約保證金保證書，於該
    金額範圍內對工勤公司授信，該授信約定書之連帶保證人為
    邱順和、邱滿星、蔡英瑞3 人，且其債務性質為委任保證契
    約之債務，於94年11月4 日墊付工勤公司之履約保證金4088
    萬元時發生，與系爭保證書所擔保債務之範圍不同，上訴人
    無須就該債務負連帶清償責任等語，資為抗辯。
三、原審判決被上訴人全部勝訴。上訴人聲明不服，求為判決：
    (一)廢棄原判決，(二)被上訴人在第一審之訴駁回；被上訴人則
    求為判決：駁回上訴。
四、兩造不爭執與爭執事項：
　(一)兩造就下列事項並不爭執，堪認為真實：
　　1.上訴人所簽立之系爭保證書，屬未定期限之最高限額保證
  　　契約性質；上訴人未曾依民法第754 條規定，對被上訴人
      為終止保證契約之意思表示。
  　2.被上訴人對工勤公司之債權，如其起訴請求之金額及利息
      、違約金所示。
    3.工勤公司與被上訴人間歷年簽立不定期最高限額保證書，
      其日期、連帶保證人及金額，各如附表所示。
    4.甲○○自85年7 月13日起；乙○○自86年8 月16日起；丙
      ○○自87年3 月2 日起，均未簽署工勤公司之不定期最高
      限額保證書，亦未在各筆借款契約之連帶保證人欄簽名。
    5.系爭保證書簽署當時，所擔保之工勤公司債務均已償還；
      本件被上訴人請求之債權係於94年11月4 日墊付工勤公司
      之履約保證金等4088萬元時發生。
  (二)兩造所爭執者為：兩造間82年5 月22日簽立之不定期本金最
    高限額5000萬元保證契約（下稱系爭不定期最高限額保證契
    約），其後是否因兩造間債之更改而消滅？如兩造間未發生
    債之更改，上訴人主張因系爭保證契約擔保之標的不包括本
    件工勤公司之2801萬4312元墊付款債務，而不負連帶清償責
    任，是否有理由？
五、按保證人與債權人約定就債權人與主債務人間所生一定債之
    關係範圍內之不特定債務，預定最高限額，由保證人保證之
    契約，學說上稱為最高限額保證。此種保證契約如定有期間
    ，在該期間內所生約定範圍內之債務，不逾最高限額者，均
    為保證契約效力所及；如未定期間，保證契約在未經保證人
    依民法第754 條規定終止或有其他消滅原因以前，所生約定
    範圍內之債務，亦同。故在該保證契約有效期間內，已發生
    約定範圍內之債務，縱因清償或其他事由而減少或消滅，該
    保證契約依然有效，嗣後所生約定範圍內之債務，於不逾最
    高限額者，債權人仍得請求保證人履行保證責任（最高法院
    77年台上字第943 號判例參照）。系爭不定期最高限額保證
    契約並未經保證人依民法第754 條規定終止，為兩造所不爭
    執，是除有其他契約消滅的原因，上訴人自應依契約內容負
    保證責任。次按契約債務人之更改，謂因變易債務人以消滅
    舊債務而發生新債務，與債務承擔僅變更債務人，而債務仍
    屬同一，其債務內容並不變更之情形迥異；兩造究為契約更
    改，抑為債務承擔，應予究明當事人之意思，如有更改之意
    思，則應為契約更改（最高法院68年台上字第3407號判例參
    照）；債之內容變更，有僅發生不失同一性之債之變更者，
    亦得為債之更改，即使舊債關係消滅而成立新債關係。以契
    約為債之變更時，究為不失同一性之內容變更，抑為更改，
    應依當事人之意思及變更之經濟的意義定之，倘於債之內容
    之給付發生重要部分之變更，依一般交易觀念已失債之同一
    性者，為債之要素有變更，即應認為債之更改（最高法院86
  　年度台上字第2753號判決參照）。上訴人爭執系爭不定期最
    高限額保證契約簽立後，因被上訴人歷次重新簽立如附表所
    示之保證書，已發生債之更改，故上訴人之保證責任已消滅
    ，無須對其後發生之本件墊付款債權負連帶清償責任等語，
    按之上開說明，自應究明被上訴人嗣後簽立如附表所示保證
    書時，有無契約更改之意思。經查：
  (一)依兩造主張之事實，系爭保證書之簽立，是工勤公司與被上
    訴人間最初之授信往來。而丙○○為工勤公司負責人邱順和
    之配偶，甲○○為工勤公司董事邱滿星（亦為實際負責人之
    一）之配偶，且於82年5 月22日簽立保證書時，亦為公司董
    事之一，乙○○於82年11月以後擔任公司監察人，並於83年
    5 月20日追加為系爭不定期最高限額保證契約之連帶保證人
    ，即系爭保證書簽立當時，工勤公司之董事長為邱順和，董
    事則有邱滿星、甲○○二人，監察人為乙○○，有系爭保證
    書、公司變更登記事項卡可稽（本院卷85、86頁）。另依被
    上訴人提出之「超額授信申請書暨附表」上擬承做條件所示
    ，徵保證人邱順和、邱滿星之配偶參與連保（原審卷(一)第29
    5 、296 頁）。足認工勤公司與被上訴人最初為授信往來時
    ，是以公司之董、監事，及負責人之配偶為授信契約之連帶
    保證人，自足以認定是以特定身分之人任之。
  (二)上訴人另以：嗣甲○○喪失董事身分、乙○○喪失監察人身
    分後，即未於續定之保證書及借貸契約上簽署；工勤公司改
    為上市公司後，亦不須丙○○以負責人配偶身分擔任連帶保
    證人云云。惟據查附表所示編號2 之保證書，固未經甲○○
    、乙○○簽署，惟其簽立時間為85年7 月13日，其時甲○○
    尚擔任工勤公司董事，乙○○仍為監察人，迄85年12月2 日
    始改選蔡英瑞、賴能通、鄭國志為董事；改選劉三光為監察
    人，亦有85年12月13日經核准變更之公司變更登記事項卡及
    核准前之變更登記事項卡可稽（本院卷78、79頁），核與上
    訴人所稱係因喪失董事、監察人身分，而經被上訴人同意解
    除保證人身分之情，並不相符。又甲○○、丙○○迄今仍具
    邱順和、邱滿星配偶之身分，與最初依被上訴人授信條件要
    求增提保證人之身分，並無不同，而工勤公司股票是否公開
    發行，僅屬資本募集來源不同及資本額增加，其負責人仍為
    邱順和，邱滿星及蔡英瑞亦接續擔任董事，公司復未就其與
    被上訴人之授信契約，另提供確實之擔保，或經被上訴人於
    授信批覆書為免除保證責任之表示，尚難據此推測被上訴人
    有免除甲○○、丙○○以負責人配偶身分擔保之意，及乙○
    ○亦迄未證明其已自工勤公司離職或已不具股東身分，僅據
    附表所示歷次簽立之保證書，部分保證人變動而最高保證限
    額相同之情，亦不足推定兩造間有契約更改之意思。
  (三)據被上訴人提出之附表所示保證書暨歷次貸放之貸款契約及
    綜合授信契約書、對工勤公司歷次所為授信之超額授信申請
    書及附表、超額授信批覆書、放款申請案查詢書，及87年10
    月20日起至93年9 月7 日止之授信核貸書暨批覆書所示（原
    審卷(一)第150 至221 頁、295 至323 頁、卷(二)第26至166 頁
    ），均未有免除上訴人之保證責任之文義。及上揭文件中，
    87年以前之超額授信申請書暨附表，及超額授信批覆書上，
    關於連帶保證人一欄，一直列有邱順和、邱滿星二人，於系
    爭保證書簽署後之82年12月7 日提出之超額授信申請書上，
    亦僅列該二人為連帶保證人（原審卷(一)298 頁），迄83年5
    月16日至85年7 月5 日提出之超額授信申請書則均增列有丙
    ○○、乙○○二人，85年10月1 日、同年11月7 日提出者，
    減列丙○○一人（同上卷299 至310 頁），其後復有減列乙
    ○○而增列丙○○者，與附表所示保證書之保證人名單，亦
    不盡相符，顯然被上訴人審核批覆之記載，並未將全數保證
    人均予列載。又85年7 月8 日、同年10月1 日之超額授信申
    請書則明確記載「股東謝秋義、周蓮芳、劉三光免予連保」
    （同上卷306 、308 頁），亦足認被上訴人就股東免負保證
    責任之旨，已記載在批覆結果上，並無不明確而須以其他情
    事為推斷之情。再據被上訴人於82年5 月6 日之放款申請查
    詢書中明確指示「本件保證人之不動產均為其配偶所有，請
    查明該二人之配偶是否可以作保」，經覆以「可以作保」（
    同上卷323 頁），則縱使丙○○、甲○○否認邱順和、邱滿
    星將其財產登記在二人名下，然被上訴人於授信之初，既以
    其二人名下有不動產而徵其二人為連帶保證人，基於銀行確
    保債權之目的，及被上訴人內部最初核准授信之條件（原審
    卷(一)295 、296 頁），自無於工勤公司增列確實之擔保前，
    逕予免除擔保責任之理。
  (四)從而，應認上訴人就其抗辯：因其喪失特定身分，與被上訴
    人間已發生債之更改，或依其後另簽立如附表所示之保證書
    之內容及保證人之增、減，足以認定有消滅系爭不定期最高
    限額保證契約關於上訴人保證責任之意等情，尚屬不能證明
    ，無從推定被上訴人有債之更改或消滅上訴人保證責任之意
    思，按之首揭說明，應認系爭不定期最高限額保證契約並未
    消滅，上訴人仍應依契約內容對工勤公司之債務負連帶保證
    責任。
六、上訴人復抗辯：因系爭保證契約擔保之標的不包括本件工勤
    公司之2801萬4312元墊付款債務，不應令上訴人負連帶清償
    責任等語。經查：據被上訴人提出之87年2 月2 日超額授信
    申請書暨附表固記載：本案係續約案，新增一「工程履約保
    證」項目，額度1500萬元，總授信額度不變（原審卷(一)313
    、314 頁），及工勤公司於91年9 月29日申請增貸工程履約
    保證金及差額履約保證金計4088萬元（原審卷(二)141 至144
    頁），其後邱順和、邱滿星、蔡英瑞於92年11月14日簽立本
    金最高限額2 億2088萬元連續保證書，被上訴人並於92年11
    月17日出具差額保證金連帶保證書及履約保證金連帶保證書
    ，並據而墊付4088萬元，固足認工程履約保證項目係於系爭
    保證書簽立後，被上訴人對工勤公司新增之授信項目，然仍
    屬工勤公司對被上訴人所負之借款債務範圍，且其金額在50
    00萬元範圍內，合於系爭保證書之約定擔保範圍，上訴人自
    仍應依該約定內容，對被上訴人負連帶清償責任，其此部分
    所辯，亦無足採。
七、綜上，被上訴人本於連帶保證契約關係，請求上訴人連帶給
    付2801萬4312元，及自94年11月5 日起至清償日止按年利率
    百分之4.587 計算之利息；其逾期在6 個月以內部份，按上
    開利率百分10，其逾期在6 個以上之部份，按上開利率百分
    之20計付違約金，為有理由，應予准許。是則原審判命上訴
    人如數給付，於法並無不合。上訴意旨指摘原判決不當，求
    予廢棄改判，為無理由，應予駁回其上訴。
據上論結，本件上訴為無理由，依民事訴訟法第449 條第1 項、
第85條第2 項，判決如主文。
中　　華　　民　　國　　96　　年　　8 　　月　　21　　日
                            民事第一庭
                                審判長法官  黃金石
                                法      官  林健彥
                                法      官  謝肅珍
以上正本證明與原本無異。
如對本判決上訴，須於判決送達後20日內向本院提出上訴狀，其
未表明上訴理由者，應於上訴後20日內向本院提出上訴理由書（
均須按他造當事人之人數附繕本）。上訴時應提出委任律師或具
有律師資格之人之委任狀，並依附註條文規定辦理。
中　　華　　民　　國　　96　　年　　8 　　月　　21　　日
                                書  記  官  蘇恒仁
附註：
民事訴訟法第466 條之1 ：
對於第二審判決上訴，上訴人應委任律師為訴訟代理人，但上訴
人或其法定代理人具有律師資格者，不在此限。
上訴人之配偶、三親等內之血親、二親等內之姻親，或上訴人為
法人、中央或地方機關時，其所屬專任人員具有律師資格並經法
院認適當者，亦得為第三審訴訟代理人。
第1 項但書及第2 項情形，應於提起上訴或委任時釋明之。
